臺灣彰化地方法院行政訴訟判決
111年度交字第1號
原      告  郭建宏  
被      告  交通部公路總局臺中區監理所

代  表  人  楊聰賢  
上列當事人間交通裁決事件，原告不服被告民國111年1月11日彰
監四字第64-I3B276095號裁決書，提起行政訴訟，本院判決如下
：
    主  文
原處分撤銷。
訴訟費用新臺幣參佰元由被告負擔。
被告應給付原告新臺幣參佰元。
    事實及理由
一、程序事項：
　㈠本件被告之代表人原為魏武盛，嗣變更為楊聰賢，茲據新任
    代表人楊聰賢具狀聲明承受訴訟（本院卷第51至52頁），經
    核並無不符，應予准許。
  ㈡本件係因不服道路交通管理處罰條例（下稱道交處罰條例）
    第8條之裁決而提起之撤銷訴訟，為行政訴訟法第237條之1
    所稱之交通裁決事件，應適用交通裁決事件訴訟程序。又本
    件依兩造所述各節及卷內資料，事證已臻明確，爰依同法第
    237條之7之規定，不經言詞辯論逕行判決。
二、事實概要：
　　原告前因「在6個月內，駕照違規記點共達6點以上」，經被
    告於民國106年9月26日以彰監四字第00-000000000號裁決書
    （下稱前裁決）裁處原告：「一、吊扣駕駛執照1個月，並
    應參加道路交通安全講習，駕駛執照限於106年10月26日前
    繳送，講習日期由辦理講習機關另行通知。二、上開駕駛執
    照逾期不繳送者：（一）自106年10月27日起吊扣駕駛執照2
    個月，並限於106年11月10日前繳送駕駛執照。（二）106年
    11月10日前未繳送駕駛執照者，自106年11月11日起吊銷並
    逕行註銷駕駛執照，駕駛執照吊（註）銷後，自106年11月1
    1日起1年內不得重新考領駕駛執照。」。後因原告逾期未繳
    送駕駛執照，被告乃於106年11月11日逕行註銷原告之普通
    重型機車駕駛執照（下稱系爭駕照）。嗣原告於110年12月8
    日下午1時20分許，騎乘車牌號碼000-000號普通重型機車，
    行經彰化縣彰化市中山路3段410巷口，遭員警以彰化縣警察
    局第I0B000000號舉發違反道路交通管理事件通知單（下稱
    舉發通知單），攔停舉發原告「駕照遭易處逕註仍駕車(106
    /11/11-107/11/10)」違規，案移被告列管，被告復於111年
    1月11日開立彰監四字第00-I0B000000號裁決書（下稱原處
    分），依道交處罰條例第21條第1項第4款規定，裁處原告罰
    鍰新臺幣（下同）6,600元。原告不服，遂提起本件行政訴
    訟。
三、原告起訴主張及聲明：
  ㈠主張要旨：
　  原告住處外面借給「曾先生」使用，他收到紅單一直都沒有
    交給原告，被警攔查才知道駕照被監理站銷掉，原告找不到
    曾先生，也不知道他的全名，請撤銷原處分。　
  ㈡聲明：
　　原處分撤銷，訴訟費用由被告負擔。
四、被告答辯及聲明：
  ㈠答辯要旨：
　⒈「汽車駕駛人，有駕駛執照業經吊銷、註銷仍駕駛小型車或
    機車之情形者，處6,000元以上12,000元以下罰鍰，並當場
    禁止其駕駛，駕駛執照應扣繳之」、「汽車駕駛人有下列各
    款所列條款之一者，除依原條款處罰鍰外，並予記點：一、
    有第33條第1項、第2項、第38條第1項、第40條、第45條、
    第47條第1款至第3款、第48條、第49條或第60條第2項第1款
    、第2款情形之一者，各記違規點數1點。二、有第29條第1
    項第1款至第4款、第29條之2第1項、第2項、第4項、第30條
    第1項第1款、第2款情形之一者，各記違規點數2點。三、有
    第43條、第53條或第53條之1情形之一者，各記違規點數3點
    。依前項各條款，已受吊扣或吊銷駕駛執照處分者，不予記
    點。汽車駕駛人在6個月內，違規記點共達6點以上者，吊扣
    駕駛執照1個月；1年內經吊扣駕駛執照2次，再違反第1項各
    款所列條款之一者，吊銷其駕駛執照。」，道交處罰條例第
    21條第1項第4款、第4項前段及第63條定有明文。
  ⒉查原告於110年12月8日下午1時20分許，駕駛059-EKU號普通
    重型機車，行經彰化縣彰化市中山路3段410巷口，遭彰化縣
    警察局彰化分局警員以第I0B000000號違規通知單攔停舉發
    「駕照遭易處逕註仍駕車(106/11/11-107/11/10)」違規行
    為，本案既有舉發員警填製之舉發通知單在卷可佐，違規事
    實應堪認定。是以本所彰化監理站依道交處罰條例第21條第
    1項第4款及第4項及違反道路交通管理事件統一裁罰基準表
    之規定，裁處原告罰鍰6,600元，駕駛執照扣繳，核無違誤
    。
  ⒊復查原告雖主張「不知道駕照被註銷」，惟查詢原告機車駕
    駛執照報表及違規查詢表顯示，係因原告於106年1月22日遭
    彰化縣警察局彰化分局警員攔查舉發第I0B000000號「闖紅
    燈」違規，及106年5月23日遭彰化縣警察局彰化分局警員攔
    查舉發第I0B000000號「闖紅燈」之違規（分別記違規點數3
    點）原告在6個月內，違規記點共達6點以上者，彰化監理站
    依道交處罰條例第63條第3項規定裁處限期吊扣駕駛執照1個
    月，因原告逾期未繳送駕駛執照，而遭彰化監理站依規定於
    106年11月11日註銷原告之機車駕駛執照。按違反道路交通
    管理事件統一裁罰基準及處理細則第5條規定：「處理違反
    道路交通管理事件，有關文書送達之程序，依行政程序法之
    規定。」行政程序法第72條第1項規定：「送達，於應受送
    達人之住居所、事務所或營業所為之。但在行政機關辦公處
    所或他處會晤應受送達人時，得於會晤處所為之。」第73條
    第1項規定：「於應送達處所不獲會晤應受送達人時，得將
    文書付與有辨別事理能力之同居人、受雇人或應送達處所之
    接收郵件人員。」前裁決之送達處所為原告駕籍地址彰化縣
    ○○市○○路0段000號，由受雇人曾○○代收，堪認已生送達之效
    力。從而，原告所為主張，顯無足採。
  ㈡聲明：
　　駁回原告之訴，訴訟費用由原告負擔。　
五、本院之判斷：
　㈠應適用之法令：　　
　⒈道交處罰條例第21條第1項第4款：「汽車駕駛人，有下列情
    形之一者，處新臺6,000元以上12,000元以下罰鍰，並當場
    禁止其駕駛：...四、駕駛執照業經吊銷、註銷仍駕駛小型
    車或機車。」
　⒉道交處罰條例第63條第3項前段：「汽車駕駛人在6個月內，
    違規記點共達6點以上者，吊扣駕駛執照1個月；...」
　⒊道交處罰條例第65條第1項第2款：「汽車所有人、駕駛人違
    反本條例，經主管機關裁決書送達後逾30日之不變期間未向
    管轄之地方法院行政訴訟庭提起撤銷訴訟，或其訴訟經法院
    裁判確定，而不繳納罰鍰或不繳送汽車牌照、駕駛執照者，
    依下列規定處理之：...二、經處分吊扣汽車牌照或駕駛執
    照者，按其吊扣期間加倍處分；仍不依限期繳送汽車牌照或
    駕駛執照者，吊銷其汽車牌照或駕駛執照。」
　⒋行政程序法第93條第1項：「行政機關作成行政處分有裁量權
    時，得為附款。無裁量權者，以法律有明文規定或為確保行
    政處分法定要件之履行而以該要件為附款內容者為限，始得
    為之。」；同條第2項：「前項所稱之附款如下︰一、期限。
    二、條件。三、負擔。四、保留行政處分之廢止權。五、保
    留負擔之事後附加或變更。」
　⒌行政程序法第111條第7款：「行政處分有下列各款情形之一
    者，無效︰...七、其他具有重大明顯之瑕疵者。」
  ㈡本件如事實概要欄記載之事實，為兩造不爭執，並有舉發通
    知單、原處分暨送達證書、違規查詢表、前裁決暨送達證書
    、駕駛人基本資料查詢表等在卷可稽（本院卷第31至41、49
    頁），堪認為真實。是本件依原告主張及被告答辯意旨以觀
    ，兩造之主要爭點厥為：被告「依前裁決註銷系爭駕照」事
    實所為之原處分，是否於法有據？
　㈢依行政程序法第93條第1項後段、第2項規定，行政機關作成
    行政處分無裁量權者，以法律有明文規定，或為確保行政處
    分法定要件之履行而以該要件為附款內容者，始得為「期限
    」「條件」「負擔」「保留行政處分之廢止權」「保留負擔
    之事後附加或變更」等附款之記載。上開規定所稱「為確保
    行政處分法定要件之履行而以該要件為附款內容」，係就「
    授益行政處分」而言，「負擔處分」尚不生「為確保行政處
    分法定要件之履行」而能「以該要件為附款內容」之問題。
    而依道交處罰條例第65條第1項第2款規定，汽車所有人、駕
    駛人經裁處吊扣汽車牌照或駕駛執照，於裁處形式或實質確
    定後而不依限期繳送汽車牌照或駕駛執照，按其吊扣期間加
    倍處分；仍不依限期繳送汽車牌照或駕駛執照者，吊銷其汽
    車牌照或駕駛執照。此等易處處分，核其性質為羈束處分，
    主管機關並無裁量權限，且道交處罰條例第65條第1項第2款
    並無主管機關得作成「附條件」易處處分之明文規定，再主
    管機關依道交處罰條例第65條第1項第2款作成之易處處分係
    負擔處分性質，復查無其他法律規定允許主管機關得作成附
    條件之易處處分，揆諸上揭說明，自不得附條件。
　㈣查本件被告前裁決處分係以原告有「在6個月內，駕照違規記
    點共6點以上」之違規，依道交處罰條例第63條第3項前段規
    定，裁罰吊扣駕駛執照1個月。前裁決所載處罰主文分別為
    第1項「吊扣駕駛執照1個月，並應參加道路交通安全講習，
    駕駛執照限於106年10月26日前繳送，講習日期由辦理講習
    機關另行通知。」（下稱吊扣駕駛執照部分為「前裁決吊扣
    處分」）及第2項「上開駕駛執照逾期不繳送者：（一）自1
    06年10月27日起吊扣駕駛執照2個月，並限於106年11月10日
    前繳送駕駛執照。（二）106年11月10日前未繳送駕駛執照
    者，自106年11月11日起吊銷並逕行註銷駕駛執照，駕駛執
    照吊（註）銷後，自106年11月11日起1年內不得重新考領駕
    駛執照。」（下稱前裁決易處處分）。又前裁決簡要理由欄
    載明：逾期不繳送駕駛執照者，應依道交處罰條例第65條
    及第67條規定處分。足見前裁決處罰主文第2項，係作成以1
    06年10月26日前及106年11月10日前不繳送駕駛執照為條件
    ，分別將處罰主文第1項之前裁決吊扣處分，變更為吊扣駕
    駛執照2個月及吊銷駕駛執照之附條件易處處分。然而主管
    機關依道交處罰條例第65條第1項第2款作成之前裁決易處處
    分，為負擔處分性質而不得附條件，已如上述，則前裁決易
    處處分顯然違反行政程序法第93條規定而具有瑕疵。又被告
    作成前裁決易處處分之法律要件，除原告未依限期繳送駕駛
    執照外，尚必須具備前裁決吊扣處分已確定之要件，而前裁
    決易處處分僅以「原告未依限繳送駕駛執照」作為發生其所
    欲易處之法律效果（即加倍吊扣駕駛執照期間及吊銷駕駛執
    照）之要件，顯然違反道交處罰條例第65條第1項第2款規定
    ，則前裁決易處處分違反行政程序法第93條及處罰條例第65
    條第1項第2款之瑕疵，均屬重大。　
　㈤承上，道交處罰條例第65條第1項第2款得合法適用於本件，
    係以原告受吊扣駕駛執照之前裁決吊扣處分確定，以及原告
    有未依限期繳送駕駛執照情形，為前裁決易處處分合法生效
    之要件，法律規定甚明。又吊扣及吊銷駕駛執照處分，均為
    具裁罰性質之不利處分，為行政罰（行政罰法第2條第2款參
    照，另參司法院釋字第418號及第699號解釋理由），涉及人
    民權利，處罰自應明確。前裁決易處處分所附條件即使成就
    ，亦明顯不能自該處分內容確定是否已合法發生其所意欲之
    加倍吊扣駕駛執照期間或吊銷駕駛執照之法律效果（因前裁
    決易處處分作成時，前裁決吊扣處分究於何時始確定，尚未
    可知）。斟酌此等與前裁決易處處分相關情形，合理可認前
    裁決易處處分為具有重大明顯瑕疵，則依行政程序法第111
    條第7款規定，即屬無效之行政處分，自不發生系爭駕照遭
    吊銷之效力。
　㈥被告既係依道交處罰條例第21條第1項第4款規定而為原處分
    ，則原告之系爭駕照如未經吊銷、註銷，被告即不得依上開
    規定予以裁罰。查原處分係就原告前經被告以前裁決吊扣駕
    駛執照1個月，而原告未依限繳送駕駛執照，故被告自106年
    11月11日逕行註銷系爭駕照；嗣原告於110年12月8日下午1
    時20分許騎乘機車，而經認定有「駕駛執照業經註銷仍駕駛
    機車」之違規行為，並依上開規定裁罰6,600元。因此，原
    處分是否合法，自應以原告之系爭駕照是否業經合法吊銷確
    定為前提。如前所述，前裁決易處處分既有無效情事，自不
    發生原告系爭駕照遭吊銷之效力，即難認原告上開駕駛行為
    有前述違規情事，原處分予以裁罰，自屬於法有違。　
　㈦綜上所述，原處分據以為認定事實基礎之前裁決易處處分，
    既經本院認定有處分無效情形，則原告所持系爭駕照，即非
    屬已遭逕行註銷狀態，原處分如上認定裁罰事實，自有違誤
    ，故原告請求撤銷原處分，為有理由，應予准許。　
六、本件事證已臻明確，兩造其餘主張及陳述，經核於判決結果
    不生影響，爰不逐一論列，附此敘明。
七、本件為交通裁決事件，第一審裁判費300元應由敗訴之被告
    負擔。而訴訟費用300元前已由原告預為繳納，依行政訴訟
    法第237條之8第1項、第237條之9、第236條、第104條規定
    準用民事訴訟法第93條規定，被告應給付原告300元，爰確
    定第一審訴訟費用額如主文第2、3項所示。
據上論結，本件原告之訴為有理由，依行政訴訟法第237條之7、
第237條之8第1項、第98條第1項前段，判決如主文。
中　　華　　民　　國　　111 　年　　9 　　月　　19　　日
                  行政訴訟庭　法　官　黃麗玲
上為正本係照原本作成。
如不服本判決，應於判決送達後20日內，向本院提出上訴狀並表
明上訴理由（原判決所違背之法令及其具體內容或依訴訟資料可
認為原判決有違背法令之具體事實），其未載明上訴理由者，應
於提出上訴後20日內向本院補提理由書（上訴狀及上訴理由書均
須按他造人數附繕本，如未按期補提上訴理由書，則逕予駁回上
訴），並應繳納上訴裁判費新臺幣750元。
中　　華　　民　　國　　111 　年　　9 　　月　　19　　日
                              書記官　黃當易